臺灣板橋地方法院刑事判決　　　　　　 93年度易緝字第157號
公　訴　人　臺灣板橋地方法院檢察署檢察官
被　　　告　乙○○
上列被告因詐欺案件，經檢察官提起公訴（九十二年度偵字第一
二九一七號），本院判決如下：
    主  文
乙○○無罪。
    理  由
一、公訴意旨略以：被告乙○○係上禾德股份有限公司（以下簡
    稱上禾德公司）負責人，明知上禾德公司已無資力支應貨款
    ，詎意圖為自己不法之所有，基於概括之犯意，於民國八十
    六年五月至七月間，連續二次向位於臺北縣新莊市○○路二
    ０五之十號高達電機有限公司（以下簡稱高達公司）購買發
    電機自動電源切換開關，貨款共計新台幣（下同）四萬零九
    百五十元，被告乙○○以上禾德公司簽發之支票（付款人：
    臺灣土地銀行松山分行，帳號000000000，票號Ｃ
    Ｙ0000000，發票日：八十六年八月三十日）支付第
    一次貨款二萬九千四百元，然支票屆期提示竟因存款不足遭
    退票，高達公司始知受騙，因認被告乙○○涉犯刑法第三百
    三十九條第一項之詐欺取財罪嫌。
二、按犯罪事實應依證據認定之，無證據不得認定犯罪事實；又
    不能證明被告犯罪者，應諭知被告無罪之判決，刑事訴訟法
    第一百五十四條第二項、第三百零一條第一項分別定有明文
    ；又認定不利於被告之事實，須依積極證據，苟積極證據不
    足為不利於被告事實之認定時，即應為有利於被告之認定，
    更不必有何有利之證據。而此所謂之證據，須確能為被告有
    罪之證明，而無瑕疵可指者，始足當之；其為訴訟上之證明
    ，則須至任何之一般人均認其為真正，而無所懷疑之程度，
    最高法院三十年上字第八一六號、六十九年度台上字第四九
    一三號、七十六年度台上字第四九八六號判例可資參酌。再
    者，刑法上詐欺罪之成立，以意圖為自己或第三人不法之所
    有，以詐術使人將本人或第三人之物交付為要件，所謂以詐
    術使人交付，必須被詐欺人因其詐術而陷於錯誤，若其使用
    方法，不能認為詐術，亦不致使人陷於錯誤，即不構成該罪
    ，最高法院四十六年台上字第二六０號著有判例，是必行為
    人主觀上有不法所有之意圖，客觀上有施用詐術使人陷於錯
    誤之行為，始足當之。而民事法律行為成立債之關係者，在
    債權人與債務人之間，根據一般交易常態，恆不待對造當事
    人另為表示，當然期待他方依誠信原則履行，此觀諸民法第
    二百十九條規定意旨自明，不生因他方表示必將履約而陷於
    錯誤之問題。故以債務不履行之客觀結果，推斷違約當事人
    是否同時涉嫌詐欺犯罪之情形，除非被告已自白具有犯意，
    或依其他積極證據足認被告確係假藉民事違約手段從事刑事
    詐欺行為外，尚不得以債務人曾經申明依約履行，遽指其施
    行欺罔而謀取不法利益。
三、公訴人認被告乙○○涉有詐欺取財罪嫌，無非係以告訴人高
    達公司代表人甲○○之指訴，及告訴人提出之貨物保管單、
    支票、退票理由單各一紙為其論據。訊據被告乙○○固坦承
    伊擔任上禾德公司負責人，且上禾德公司曾於前述時、地向
    高達公司購買發電機自動電源切換開關，但上禾德公司所交
    付之上開支票屆期未兌現等事實，惟堅決否認有何詐欺犯行
    ，辯稱：本件支付高達公司貨款之支票發票日係八十六年八
    月三十日，因上禾德公司在八十六年七月三十一日遭調查局
    執行搜索，公司內所有的資料都被調查局人員扣走，搜索後
    公司員工也都沒來上班，伊並不知道有這張支票，也不知道
    票期，伊並無詐欺高達公司之意思等語。經查：
（一）被告乙○○為上禾德公司負責人，且上禾德公司曾於八十
      六年五月至七月間，連續二次向高達公司購買發電機自動
      電源切換開關，貨款共計四萬零九百五十元，並以前述支
      票支付第一次貨款二萬九千四百元，惟支票屆期提示未獲
      兌現等事實，業經被告乙○○於本院審理中坦承不諱，核
      與告訴人代表人甲○○於偵查中指述之情節大致相符，並
      有告訴人提出之貨物保管單、支票、退票理由單各一紙在
      卷可稽，此部分事實固堪認定。
（二）惟上禾德公司確於八十六年七月三十一日遭法務部調查局
      臺北市調查處執行搜索、扣押，扣押物品包含上禾德公司
      之轉帳傳票、明細分類帳、出納日報表、銀行日報表、合
      約書、統一發票、人事檔案資料、貸款資料、支票日曆簿
      、工程合約書等物，有被告乙○○提出之法務部調查局臺
      北市調查處查獲證物啟封紀錄一紙、扣押物明細表三紙附
      於本院審理卷可稽，且遭扣押物包含上禾德公司所有傳票
      、帳冊及支票日曆簿等資料，是被告乙○○辯稱上禾德公
      司曾於八十六年七月三十一日遭調查局搜索扣押，並將公
      司所有資料扣走，伊無法得知支票票期等語，應非無據，
      堪以採信。
（三）再查，經本院向臺灣票據交換所、臺灣土地銀行松山分行
      函調上禾德公司上開支票帳戶於八十六年間之交易往來情
      形，該帳戶直至八十六年七月廿一日起始有退票紀錄，有
      臺灣票據交換所九十三年一月十九日台票總字第０九三０
      ０００六０六號函及隨函檢附存款不足跳票明細表一件，
      暨臺灣土地銀行松山分行九十三年二月十一日松存字第０
      九三０００００四五號函及隨函檢附之交易明細資料一件
      附於本院審理卷可憑，顯見上禾德公司在八十六年七月二
      十日之前之交易狀況均屬正常。其次，上禾德公司雖自八
      十六年七月廿一日起有退票情形，惟自八十六年七月廿一
      日起至八十六年七月三十日止，上禾德公司共計有三十九
      張退票，其中廿六張經註銷，註銷退票之金額達五百六十
      二萬四千九百四十元，可見在八十六年七月三十日之前，
      亦即上禾德公司遭調查局搜索、扣押之前，該公司仍有相
      當之資力能將五百餘萬元之退票註銷，自難認上禾德公司
      在八十六年五月至七月間向高達公司購買電機自動電源切
　    換開關之時，已無資力支應四萬餘元之貨款。況且，依據
      前開回函及檢附之相關明細資料所示，上禾德公司乃自八
      十六年八月一日開始出現大量未經註銷之退票紀錄，並於
      八十六年八月廿二日經列為拒絕往來戶，與上禾德公司遭
      搜索、扣押之時間相合一致，由此更可見被告乙○○辯稱
      ：因上禾德公司在八十六年七月三十一日遭調查局執行搜
　    索，公司內所有的資料都被調查局人員扣走，搜索後公司
      員工也都沒來上班，伊並不知道有這張支票，也不知道票
      期，才未支付票款等語，尚非無稽。
四、綜上所述，本件被告乙○○前開所辯，應非無據，洵堪採信
    ，且被告乙○○事後亦與告訴人達成和解，有和解書一件附
    於本院審理卷可參，本件應係被告乙○○與告訴人間之民事
    糾紛，被告之行為與刑法第三百三十九條第一項之構成要件
    尚屬有間。此外，復查無其他積極證據足資證明被告有何公
    訴人所指之詐欺取財犯行，揆諸前開說明，不能證明被告犯
    罪，爰為被告無罪之諭知。
據上論斷，應依刑事訴訟法第三百零一條第一項，判決如主文。
本件經檢察官溫祖德到庭執行職務。
中　　華　　民　　國　九十四　年　　九　　月　二十七　日
                  刑事第九庭    審判長法  官  樊 季 康
                                      法　官  劉 元 斐
                                      法  官  連 育 群
以上正本證明與原本無異。
如不服本判決應於送達後十日內向本院提出上訴狀。
                                      書記官　蘇 宥 維
中　　華　　民　　國　九十四　年　　九　　月　二十七　日
